臺灣高等法院刑事判決　　　　　　　　99年度上易字第2319號
上　訴　人　臺灣桃園地方法院檢察署檢察官
上　訴　人
即　被　告　楊瑞惠
選任辯護人　林鈺雄律師
　　　　　　李典穎律師
　　　　　　李哲賢律師
被　　　告　游守乾
選任辯護人　林鈺雄律師
　　　　　　李典穎律師
上列上訴人因侵占案件，不服臺灣桃園地方法院99年度易字第15
6號，中華民國99年8月20日第一審判決（起訴案號：臺灣桃園地
方法院檢察署97年度偵字第24694號），提起上訴，本院判決如
下：
    主  文
原判決撤銷。
本件公訴不受理。
    理  由
一、游守乾與楊瑞惠為夫妻，游守乾為游葉月華之子，於民國71
    年5月間，游葉月華自其夫游添己（已歿）之家族繼承原登
    記於游黃鳳鶯名下坐落桃園縣中壢市○○段230號、230之4
    號、230之5號、230之6號等地號土地共計4筆（下稱上開土
    地），游葉月華及游黃鳳鶯即委託游守乾辦理登記事宜，游
    守乾為求減徵稅捐，即於71年7月1日以不詳方式持曾先枝證
    件，以買賣為登記原因，將上開土地過戶登記予曾先枝，又
    於71年8月6日，以相同方式，再將上開土地登記予游守乾（
    使公務員登載不實部分，已逾追訴時效），詎游守乾意圖為
    自己不法之所有，明知上開土地僅登記在自己名下，實際所
    有人仍係游葉月華，竟於96年9 月13日，與有犯意聯絡之楊
    瑞惠，將上開土地以贈與名義登記與楊瑞惠，將上開土地侵
    占入己，經游葉月華提出告訴。因認游守乾與楊瑞惠涉犯刑
    法第335條第1項之侵占罪嫌。
二、按告訴乃論之罪，其告訴應自得為告訴之人知悉犯人之時起
    ，於6個月內為之，又告訴乃論之罪，其告訴已逾告訴期間
    者，應諭知不受理之判決，刑事訴訟法第237條第1項及第30
    3條第3款定有明文。次按，直系血親、配偶或同財共居親屬
    或其他五親等內血親或三親等內姻親之間，犯竊盜罪章之罪
    ，須告訴乃論；上開規定，於刑法第335條第1項侵占罪準用
    之，刑法第324條第2項、第338條亦分別定有明文。
三、經查：
  (一)被告游守乾與楊瑞惠分別係告訴人游葉月華之子、媳，直系
    為血親、旁系姻親三親等之親屬關係，業據被告供述及告訴
    人證述在卷（見他字卷第36頁、第37頁），是被告所涉犯之
    親屬間之侵占，依刑法第324條第2項、第338條準用前揭條
    文規定，須告訴乃論。
  (二)雖告訴代理人於偵查時主張告訴人係於97年3、4月間始知悉
    被告游守乾於96年9月13日將系爭土地移轉登記予被告楊瑞
    惠（見偵字第24694號卷第7頁），惟依告訴人於97年12月18
    日偵查中卻明確陳述：其於民國96年9月間，因向被告游守
    乾索還土地，游守乾才告知其已將土地登記在被告楊瑞惠名
    下一事等語（見偵字第24694號卷第6頁），同一日偵查筆錄
    後段雖另記載告訴人陳稱：「我是在97年3月份知道他們要
    把土地賣給楊瑞惠，我才知道這些事」等語（見偵字第2469
    4號卷第7頁），惟此段筆錄記載有誤，經本院勘驗該偵查錄
    音光碟，結果如下，應以勘驗筆錄為準：
    問：他土地在同時，同一天也有設定抵押權給遠東國際商業
        銀行，妳知道嗎？
    答：我不知道。
    問：那妳是什麼時候知道的？
    答：我是去年，我是聽不懂他講土地要賣，在現場，我媳婦
        說要賣，我才知道，才要把他討回來，對不對？
    問：什麼時候？
    答：去年，去年九月
    問：設定抵權借錢妳都不知道？
    答：我都不知道。我都不知道。
    問：到去年才知道，就對了？
    答：耶！呢！我想要跟伊討回來，我才知道。
    問：去年什麼時候？
    答：9月。
    問：去年9月份，妳才知道的？
    答：對。
    問：妳是9月份才知道的什麼事情？
    答：我想跟他討回來土地啊！我才知道伊贈與給阮媳婦的
        名字，我不知道。
    （見本院卷第268頁背面、第269頁）
    據告訴人以上於偵查中之陳述，其係於96年9月間知悉被告
    二人共同涉嫌侵占其土地已明，然告訴人遲於97年4月22日
    始對被告提出刑事告訴，有告訴狀可證（見他字卷第1頁）
    ，參諸前揭說明，則告訴人提起本件告訴顯已逾告訴期間。
    又法院對於提起公訴之案件，應先為形式上之審理，如經形
    式上審理後，認為欠缺訴訟之要件，即應為形式之判決，無
    庸再為實體上之審理（參最高法院72年台上字第4481號判例
    ），以公訴意旨主張被告二人於96年9月13日共同侵占系爭
    土地之情形式上觀之，告訴人承稱其知悉時間為96年9月甚
    明，告訴期間即自該時起算。另徵之告訴狀所載：告訴人於
    96年初即因自己年事已高，欲公平分配系爭土地，而將土地
    返還登記之意思表示告知被告游守乾，惟游守乾拒絕返還，
    而與楊瑞惠共謀，於96年9月16日以贈與方式移轉予楊瑞惠
    ，並積極找買主以處分土地，其後告訴人經調取土地登記簿
    謄本，始知悉於86年5月間被告游守乾已就系爭土地設定抵
    押權等情（見他字卷第3頁），亦可知告訴人係要求返還土
    地登記、知悉被告游守乾將土地移轉登記予楊瑞惠並積極尋
    求買主在先，而調閱土地登記謄本知悉抵押權登記一事在後
    ，是其於偵查中所回答96年9月知悉被告游守乾將土地登記
    為楊瑞惠名義無誤，則告訴期間應自96年9月起算。告訴人
    於本院勘驗偵查錄音光碟後，另稱：「我在那邊種菜，我有
    看到廣告，他跟我說那個土地要賣。廣告是插在土裡（告訴
    人比一個方形），我在田裡看到，兩天就拆掉了，我看到紙
    、紙上寫我的土地要賣，紙上寫黑字，貼在我的菜園的大路
    邊，我的地的旁邊，貼在大路邊，貼在一個牌子上，我不認
    識字，是隔壁問我說我要賣土地，隔壁是男的、約60歲。他
    是問我是否有要賣土地，他要買，我說土地已經登記給我兒
    子，我跟他說要買要問我兒子，結果他問我兒子，我兒子說
    不要賣」等語，惟未能舉證以證實其究竟何時看到插地之廣
    地，是無從為不同於前述知悉侵占時點之認定。
四、綜上所述，本件告訴已逾告訴期間，依法應諭知公訴不受理
    判決，乃原審未加詳查，而為被告游守乾免訴、被告楊瑞惠
    有罪之判決，核有未當。檢察官據告訴人之請求上訴，主張
    被告二人共同侵占，被告楊瑞惠上訴主張無罪云云，固非無
    見，惟原判決既有上開可議之處，即屬無可維持，應由本院
    將原判決此部分撤銷，並不經言詞辯論，依法諭知本件公訴
    不受理。
據上論結，應依刑事訴訟法第369條第1項前段、第364條、第371
條、第303條第3款、第307條，判決如主文。
本案經檢察官劉成焜到庭執行職務。
中    華    民    國   100    年    12    月    30    日
                  刑事第二十一庭審判長法  官  周政達
                                      法  官  許永煌
                                      法  官  趙文
以上正本證明與原本無異。
不得上訴。
                                      書記官  張品文
中    華    民    國   100    年    12    月    30    日